【裁判字號】    98,訴,334
【裁判日期】    980330
【裁判案由】    商業會計法等
【裁判全文】
臺灣臺北地方法院刑事判決               98年度訴字第334號
公  訴  人  臺灣臺北地方法院檢察署檢察官
被      告  甲○○
                    （另案於臺灣彰化監獄執行中）
上列被告因商業會計法等案件，經檢察官提起公訴（九十七年度
偵字第二三六九六號），被告於準備程序中就被訴事實為有罪之
陳述，經本院合議庭裁定改用簡式審判程序，判決如下：
    主  文
甲○○共同連續商業負責人，以明知為不實之事項，而填製會計
憑證，累犯，處有期徒刑陸月，如易科罰金，以銀元佰元即新
臺幣玖佰元折算壹日；減為有期徒刑月，如易科罰金，以銀元
佰元即新臺幣玖佰元折算壹日。
    事  實
一、甲○○前因竊盜案件，經臺灣宜蘭地方法院以九十年度易字
    第五一九號判處有期徒刑八月，緩刑三年確定，後經臺灣宜
    蘭地方法院以九十二年度聲字第一三○號裁定撤銷緩刑確定
    ，於民國九十三年五月二十九日縮刑期滿執行完畢，詎猶不
    知悔改；於九十三年七月間，與陳金龍（已於九十五年五月
    十八日死亡），共同基於填製不實會計憑證及幫助他人逃漏
    營業稅捐之概括犯意聯絡，自不知情之王紅霞（另由臺灣臺
    北地方法院檢察署檢察官以九十七年度偵字第二三六九六號
    為不起訴處分確定）受讓址設臺北市大安區○○○路○段一
    四八號四樓之七怡憶國際有限公司（下稱怡憶公司）之經營
    權，甲○○同意擔任怡憶公司負責人即商業會計法之商業負
    責人，提供其所有身分證予他人於九十三年七月八日申請變
    更登記為怡憶公司負責人，並九十三年八月三十一日前往臺
    北市稅捐稽徵處大安分處辦理營利事業變更登記，領取統一
    發票交予陳金龍保管使用，陳金龍隨即連續在九十三年八月
    至同年十月期間，在不詳地點先後多次以怡憶公司之名義，
    填製如附表一所示品名、數量及金額均不實之會計憑證統一
    發票共計一百紙後，分別交付予如附表編號一至十七所示豐
    露商行等十七家公司，作為各該公司向怡憶公司買受商品之
    進項憑證，再由如附表一編號一至十七所示豐露商行等十七
    家公司持如附表一所示品名、數量及金額均不實之會計憑證
    統一發票共計一百紙向稅捐機關申報扣抵營業稅款，幫助如
    附表編號一所示納稅義務人即豐露商行逃漏營業稅共計新臺
    幣（下同）二百二十二萬二千一百三十九元。
二、案經財政部臺灣省南區國稅局臺南市分局移請臺灣臺北地方
    法院檢察署檢察官偵查起訴。
    理  由
壹、程序部分：
    按被告以外之人於審判外之言詞或書面陳述，除法律有規定
    者外，不得作為證據，刑事訴訟法第一百五十九條第一項定
    有明文；復按被告以外之人於偵查中向檢察官所為之陳述，
    除顯有不可信之情況者外，得為證據，同法第一百五十九條
    之一第二項亦有規定；另按被告以外之人於審判外之陳述，
    雖不符前四條之規定，而經當事人於審判程序同意作為證據
    ，法院審酌該言詞陳述或書面陳述作成時之情況，認為適當
    者，亦得為證據；當事人、代理人或辯護人於法院調查證據
    時，知有第一百五十九條第一項不得為證據之情形，而未於
    言詞辯論終結前聲明異議者，視為有前項之同意；同法第一
    百五十九條之五規定甚明。本案所據以認定被告甲○○犯罪
    事實之證據，其中部分屬傳聞證據，除證人王紅霞於偵查中
    向檢察官所為之陳述，業經具結且無顯不可信之情形存在，
    依刑事訴訟法第一百五十九條之一第二項規定，自具備證據
    能力外；其餘之傳聞證據，因公訴人及被告於本院言詞辯論
    終結前均未對其證據能力聲明異議，本院認該等傳聞證據作
    成之情況亦無不當之情形，依刑事訴訟法第一百五十九條之
    五規定，該等傳聞證據均具備證據能力，合先敘明。
貳、實體部分：
一、上揭事實業據被告甲○○於本院準備程序（見本院卷第三五
    、三七頁）、審理程序中（見本院卷第四十頁反面）坦承不
    諱，經核與證人王紅霞於偵查中證述情節相符（見九十六年
    度他字第二九三五號卷第一七八至一八○頁），另據證人鄭
    淳澤於檢察事務官詢問時證述明確（見九十七年度偵字第二
    三六九六號卷第七、八頁），復有怡憶公司涉嫌虛設行號分
    析表（見九十六年度他字第二九三五號卷第七頁）、營業稅
    稅籍資料查詢作業（見九十六年度他字第二九三五號卷第八
    至十一頁）、公司基本資料查詢（見九十六年度他字第二九
    三五號卷第十二、十三頁）、申報書（按年度）跨中心查詢
    作業（見九十六年度他字第二九三五號卷第十八頁）、營業
    稅年度資料查詢銷項去路明細（見九十六年度他字第二九三
    五號卷第十九、二十頁）、營業人銷售額與稅額申報書（見
    九十六年度他字第二九三五號卷第四一至四三頁）、專案申
    請調檔統一發票查核名冊（見九十六年度他字第二九三五號
    卷第四四、四五頁）、專案申請調檔統一發票查核清單（見
    九十六年度他字第二九三五號卷第四六至五六頁）、怡憶公
    司變更登記表（見九十六年度他字第二九三五號卷第五七、
    五八頁、第六三至六六頁、第七十、七一頁、第七五至七七
    頁）、財政部臺北市國稅局大安分局九十七年四月二十一日
    財北國稅大安營業字第○九七○二○○三○四號函附怡憶公
    司營業稅稅籍登記資料（見九十六年度他字第二九三五號卷
    第一六一至一六三頁）、財政部臺北省南區國稅局九十七年
    十二月十六日南區國稅審四字第○九七○○三九五八五Ａ號
    函附怡憶公司營業稅申報書及統一發票專案申請調檔查核清
    單（見九十六年度他字第二九三五號卷第四四至六四頁）、
    財政部臺北市國稅局大同稽徵所九十七年十二月二十三日財
    北國稅大同營業字第○九七○○一四七七七號函附怡憶公司
    設立登記資料卡、營業稅稅籍資料查詢作業、怡憶公司營利
    事業統一發證設立暨變更登記申請相關資料（見九十六年度
    他字第二九三五號卷第八三至一○九頁）等資料附卷足憑，
    足徵被告之自白與事實相符，堪以採信。綜上所述，本件事
    證明確，被告犯行洵堪認定，應依法論科。
二、經查：
  (一)被告行為後，刑法業於九十四年二月二日修正公布，九十五
    年七月一日起施行，其中第五十六條關於連續犯之規定已刪
    除，並修正第二條、第二十八條、第三十三條、第三十八條
    、第四十一條、第四十二條、第五十五條及第七十四條等規
    定。按「行為後法律有變更者，適用行為時之法律，但行為
    後之法律有利於行為人者，適用最有利於行為人之法律」，
    修正後刑法第二條第一項定有明文，此條規定係規範行為後
    法律變更所生新舊法律比較適用之準據法，本身尚無新舊法
    比較之問題，於新法施行後，應一律適用新法第二條第一項
    之規定，為「從舊從輕」之比較，先予敘明。再按本次法律
    變更，比較時應就罪刑有關之共犯、未遂犯、想像競合犯、
    牽連犯、連續犯、結合犯，以及累犯加重、自首減輕暨其他
    法定加減原因（如身分加減）與加減例等一切情形，綜其全
    部罪刑之結果而為比較（最高法院九十五年五月二十三日九
    十五年度第八次刑庭會議決議參照）。末按，刑法第二條第
    一項規定，係規範行為後「法律變更」所生新舊法比較適用
    之準據法。故如新舊法處罰之輕重相同，即無比較適用之問
    題，非此條所指之法律有變更，即無本條之適用，應依一般
    法律適用原則，適用裁判時法。其為純文字修正者，更應同
    此（最高法院九十五年十一月七日第二十一次刑事庭會議決
    議參照）。經查，被告行為後，刑法第二十八條、第三十一
    條、第四十七條、第五十五條、第五十六條、第三十三條第
    五款、第六十七條均有修正，綜其全部罪刑而為比較之結果
    ，以適用被告行為之法律，對被告最為有利，依上揭說明，
    自應整體適用被告行為時即修正前刑法之規定，以為論處，
    合先敘明。
  (二)按「統一發票乃證明事項之經過而為造具記帳憑證所根據之
    原始憑證，商業負責人如明知為不實之事項，而開立不實之
    統一發票，係犯商業會計法第七十一條第一款之以明知為不
    實之事項而填製會計憑證罪，該罪為刑法第二百十五條業務
    上登載不實文書罪之特別規定，依特別法優於普通法之原則
    ，自應優先適用，無論以刑法第二百十五條業務上登載不實
    文書罪之餘地」，有最高法院九十二年度臺上字第六七九二
    號、九十四年度台非字第九八號判決可資參照。而統一發票
    依營業稅法第三十二條之規定，為營業人銷售貨物或勞務予
    買受人之會計憑證，被告係怡憶公司負責人，為商業會計法
    所稱之商業負責人，明知該公司於上揭期間並無銷貨之事實
    ，仍由他人以該公司之名義，填製不實之統一發票，交由如
    附表一所示之各該公司，作為進項憑證，持以向稅捐機關申
    報扣抵營業稅款，並幫助納稅義務人即豐露商行逃漏營業稅
    捐，而被告行為後，商業會計法業於九十五年五月二十四日
    修正公布，其中第七十一條第一款關於商業負責人填製不實
    會計憑證之處罰規定，法定刑由「五年以下有期徒刑、拘役
    或科或併科新臺幣十五萬元以下罰金」，修正為「五年以下
    有期徒刑、拘役或科或併科新臺幣六十萬元以下罰金」，經
    比較修正後商業會計法第七十一條第一款及修正前同款之規
    定，以適用行為時即修正前舊法之規定，對被告較為有利，
    是核被告所為，係犯修正前商業會計法第七十一條第一款之
    商業負責人填製不實會計憑證及稅捐稽徵法第四十三條第一
    項之幫助納稅義務人逃漏稅捐罪。
  (三)而被告與共犯陳金龍就前揭犯行有犯意聯絡及行為分擔，關
    於違反商業會計法部分，共犯陳金龍並不具商業負責人之身
    分，應適用行為時即修正前刑法第二十八條、第三十一條第
    一項之規定，成立共同正犯；被告先後多次填製不實會計憑
    證及幫助納稅義務人逃漏稅捐之犯行，均時間緊接，所犯皆
    係構成要件相同之罪名，顯係基於概括犯意為之，均為連續
    犯，應依修正前刑法第五十六條之規定，各以一罪論，並均
    加重其刑。另被告係以填製不實會計憑證之方式幫助他人逃
    漏稅捐，其所犯上開二罪間有方法結果之牽連關係，應依修
    正前刑法第五十五條之規定，應從一重之填製不實會計憑證
    罪論處。再查，被告前因竊盜案件，經臺灣宜蘭地方法院以
    九十年度易字第五一九號判處有期徒刑八月，緩刑三年確定
    ，後經臺灣宜蘭地方法院以九十二年度聲字第一三○號裁定
    撤銷緩刑確定，於九十三年五月二十九日縮刑期滿執行完畢
    ，有臺灣高等法院被告前案紀錄表在卷足憑（見本院卷第八
    至二三頁），其受有期徒刑執行完畢，五年以內再犯本件有
    期徒刑以上之罪，應適用行為即修正前刑法第四十七條之規
    定，論以累犯，並遞加重其刑。
  (四)爰審酌被告素行不佳，同意擔任怡憶公司登記名義負責人，
    任由他人填製不實會計憑證，以幫助納稅義務人逃漏鉅額稅
    捐，嚴重影響稅捐稽徵之正確性，所生危害重大，犯後坦承
    犯行，且被告並非策劃及主導犯罪之人，及其擔任負責人之
    期間等一切情狀，量處如主文所示之刑，並諭知易科罰金之
    折算標準。又被告犯罪時間係在九十六年四月二十四日之前
    ，所犯非中華民國九十六年罪犯減刑條例第三條所列之罪，
    符合減刑條件，依減刑條例第二條第一項第三款減其宣告刑
    二分之一，故減為有期徒刑三月，並依中華民國九十六年罪
    犯減刑條例第九條之規定，諭知易科罰金之折算標準。而本
    件被告行為時之刑法第四十一條第一項前段規定：「犯最重
    本刑為五年以下有期徒刑以下之刑之罪，而受六個月以下有
    期徒刑或拘役之宣告，因身體、教育、職業、家庭之關係或
    其他正當事由，執行顯有困難者，得以一元以上三元以下折
    算一日，易科罰金。」，又被告行為時之易科罰金折算標準
    ，修正前罰金罰鍰提高標準條例第二條前段規定（本條現已
    刪除），就其原定數額提高為一百倍折算一日，則本件被告
    人行為時之易科罰金折算標準，應以銀元一百元至三百元折
    算一日，經折算為新臺幣後，應以新臺幣三百元至九百元折
    算為一日。惟九十五年七月一日修正公布施行之刑法第四十
    一條第一項前段則規定：「犯最重本刑為五年以下有期徒刑
    以下之刑之罪，而受六個月以下有期徒刑或拘役之宣告者，
    得以新臺幣一千元、二千元或三千元折算一日，易科罰金。
    」，比較修正前後之易科罰金折算標準，以九十五年七月一
    日修正公布施行前之規定，較有利於行為人，爰依刑法第二
    條第一項前段，適用修正前刑法第四十一條第一項前段規定
    ，定其易科罰金之折算標準。
三、公訴意旨略以：被告明知怡憶公司並無實際進貨之事實，竟
    基於業務上登載不實之犯意，於九十三年八月份之營業人銷
    售額與稅額申報書上虛列進項金額為三億八千二百二十二萬
    五千一百二十九元，稅額一千九百十一萬一千二百五十六元
    於得扣抵進項稅額欄，而登載於其業務上作成之文書即怡億
    公司之九十三年八月份營業人銷售額與稅額申報書，據以申
    報扣抵進項稅額而行使之，而足生損害於稅捐機關課稅之正
    確性，而認被告尚有刑法第二百十六條、第二百十五條之行
    使業務上登載不實文書罪等語（公訴意旨於事實欄業已載明
    被告行使業務上登載不實之事實，惟所犯法條僅記載刑法第
    第二百十五條之業務上文書登載不實罪，顯係漏載法條，本
    院自應予以審理）。按「刑法第二百十五條所謂業務上登載
    不實之文書，乃指基於業務關係，明知為不實之事項，而登
    載於其等業務上作成之文書而言。公司、行號向稅捐稽徵機
    關申報營業稅，係履行其公法上納稅之義務，並非業務行為
    。又營業人銷售額與稅額申報書，係公司、行號每二月向稅
    捐稽徵機關申報當期之銷售額與稅額之申報書，並非證明會
    計事項發生之會計憑證，準此，該部分是否成立刑法第二百
    十六條、第二百十五條之行使業務上登載不實文書罪，亦非
    無研酌之餘地」，有最高法院九十五年度台上字第一四七七
    號判決可資參照，本件怡憶公司九十三年八月份營業人銷售
    額與稅額申報書，係該公司為向國稅局申報營業稅所製作，
    係以履行公法上納稅義務為目的，依前揭說明，非屬被告基
    於業務關係而登載製作之文書，難認被告有刑法第二百十六
    條、第二百十五條之行使業務上登載不實文書之犯行，原應
    為無罪之諭知，惟公訴意旨認此部分與前開有罪部分有牽連
    犯之裁判上一罪關係，爰不另為無罪之諭知，附此敘明。
據上論斷，應依刑事訴訟法第二百七十三條之一第一項、第二百
九十九條第一項前段，修正前商業會計法第七十一條第一款，稅
捐稽徵法第四十三條第一項，刑法第十一條前段、第二條第一項
前段、修正前刑法第二十八條、第三十一條第一項、第四十七條
、五十六條、第五十五條、第四十一條第一項前段，中華民國九
十六年罪犯減刑條例第二條第一項第三款、第七條、第九條，修
正前罰金罰鍰提高標準條例第二條，現行法規所定貨幣單位折算
新臺幣條例第二條，判決如主文。
本案經檢察官羅月君到庭執行職務
中    華    民    國    98    年    3     月    30    日
                  刑事第十四庭  法  官  李家慧
以上正本證明與原本無異。
如不服本判決應於收受送達後10日內向本院提出上訴書狀，並應
敘述具體理由；其未敘述上訴理由者，應於上訴期間屆滿後20日
內向本院補提理由書（均須按他造當事人之人數附繕）「切勿逕
送上級法院」。
                                書記官  鄭淑丰
中    華    民    國    98    年    3     月    30    日
附錄本件論罪科刑法條：
商業會計法第71條
商業負責人、主辦及經辦會計人員或依法受託代他人處理會計事
務之人員有下列情事之一者，處5年以下有期徒刑、拘役或科或
併科新臺幣15萬元以下罰金：
一、以明知為不實之事項，而填製會計憑證或記入帳冊。
二、故意使應保存之會計憑證、會計帳簿報表滅失毀損。
三、偽造或變造會計憑證、會計帳簿報表內容或毀損其頁數。
四、故意遺漏會計事項不為記錄，致使財務報表發生不實之結果
。
五、其他利用不正當方法，致使會計事項或財務報表發生不實之
結果。
稅捐稽徵法第43條
（教唆或幫助逃漏稅捐等之處罰）
教唆或幫助犯第 41 條或第 42 條之罪者，處 3 年以下有期徒刑
、拘役或科新台幣 6 萬元以下罰金。
稅務人員、執行業務之律師、會計師或其他合法代理人犯前項之
罪者，加重其刑至二分之一。
稅務稽徵人員違反第 33 條規定者，除觸犯刑法者移送法辦外，
處1萬元以上5萬元以下罰鍰。


司法院資訊處製作；財團法人民間司法改革基金會備份。
